【裁判字號】    97,再,65
【裁判日期】    971127
【裁判案由】    居留事件
【裁判全文】
臺北高等行政法院判決
                                     97年度再字第00065號
再審原告    甲○
法定代理人  乙○○
再審被告    內政部入出國及移民署
代  表  人  丙○○代理署長）.
上列當事人間因居留事件，再審原告對最高行政法院中華民國95
年1 月12日95年度判字第22號判決，提起再審之訴，經最高行政
法院以97年度裁字第2253號裁定移送本院，本院判決如下：
    主  文
再審之訴駁回。
再審訴訟費用由再審原告負擔。
    事  實
壹、事實概要：
    本件再審原告之法定代理人即臺灣地區人民乙○○於民國（
    下同）86年8 月5 日與大陸地區人民江美英結婚，87年4 月
    4 日乙○○收養江美英與前夫所生之幼女甲○（78年8 月13
    日生）即再審原告為養女，87年8 月5 日乙○○之兄黃己開
    代為向內政部警政署入出境管理局（以下簡稱境管局；96年
    1 月2 日改制為再審被告）申請再審原告來臺依養父定居，
    經境管局審核依序約排列為99年2 月份配額，因再審原告係
    78年8 月13日生，於90年8 月13日即滿12歲，境管局乃依大
    陸地區人民在臺灣地區定居或居留許可辦法（以下簡稱居留
    許可辦法）第13條第1 項第8 款規定，以90年9 月7 日（90
    ）境居芳字第100426號不予許可處分書否准再審原告來臺定
    居案，並副知黃己開。再審原告不服，委任黃己開提起訴願
    ，經內政部90年11月15日台內訴字第9008017 號訴願決定駁
    回，提起行政訴訟，經本院以91年度訴字第170 號判決略以
    再審原告提出申請來臺依親及提起訴願時尚為無行為能力人
    ，代理權有欠缺，將訴願決定及原處分均撤銷。嗣經境管局
    函請補正後，以92年4 月4 日境居彤字第0920036207號不予
    許可處分書否准再審原告來臺定居案。再審原告仍不服，提
    起訴願，復遭內政部決定駁回，遂向本院提起行政訴訟。經
    本院於93年7 月14日以92年度訴字第3447號判決駁回，提起
    上訴，亦經最高行政法院於95年1 月12日以95年度判字第22
    號判決駁回確定。嗣再審原告以前開確定判決有行政訴訟法
    第273 條第1 項第13款、第14款之情形，向最高行政法院聲
    請再審，經該院以97年度裁字第2253號裁定移送本院管轄。
貳、兩造聲明：
一、再審原告聲明：求為判決
(一)、原確定判決廢棄。
(二)、訴願決定及原處分均撤銷。
(三)、再審及前審訴訟費用由再審被告負擔。
二、再審被告聲明：求為判決如主文所示。
參、兩造之爭點：
一、再審原告主張之理由：
(一)、人民依法申請案，於法定要件齊備時，政府有審核准許之義
    務，此為法治國依法行政原則；就行政程序而論，案件自提
    出申請為一行政程序開始，該案件審核結果為該一行政程序
    之終結。本件再審原告申請來臺定居案係於87年8 月5 日年
    齡9 歲時依法提出申請，為一行政程序之開始，依行政程序
    法第51條規定，行政機關至遲處理期限為2 個月，倘境管局
    無延宕處理期日，即無再審原告年齡逾越12歲之問題，因此
    本件關鍵在境管局是否有依法行政核准通過。原處分與本件
    依法申請案係屬同一行政程序，因此不能有申請時法定要件
    合法，行政審理過程變為不合法之情形產生，故行政審理期
    不論長短，法定要件有效期，當以行政受理期日為審核基準
    ，準此，原處分即應通過審核准許再審原告申請來臺。至於
    來臺定居案經核准後，因排序期致再審原告年逾12歲，境管
    局不准其來臺定居，則屬另案另一新行政程序，故本件合法
    行政程序應先依法核准，俟排序當事人逾齡12歲時，再處分
    否准，換言之，將兩案混為一案，有違程序正義。
(二)、鈞院91年度訴字第170 號判決「訴願決定及原處分均撤銷」
    日期是92年1 月23日，因此原申請來臺定居案，回復到原點
    ；本件最高行政法院95年度判字第22號引用「．．．惟被上
    訴人為保障上訴人之權益，除仍准予先行排序外，另於87年
    8 月10日以（87）境居芝字第52858 號函，告知黃己開如99
    年以前配額增加或排序在前之申請人．．．註銷時，則可依
    序提前循序遞補。」視境管局已核准來臺定居案，事實不然
    ，因境管局並無核發87年8 月10日（87）境居芝字第52858
    號函給再審原告、法定代理人或黃己開等，此事實業經鈞院
    91年度訴字第170 號庭訊調查，且本件卷證俱無當事人等簽
    收憑證或公示送達文件可資佐證，未合法送達公文書即不生
    效力。以日期而論，92年1 月23日既判決諭知本案回復原點
    ，然判決卻引據已被撤銷之87年8 月10日核准函，判決引用
    明顯不當。因此終局判決顯未斟酌87年8 月10日（87）境居
    芝字第52858 號函未正式核發之事實。綜觀卷證查無92年1
    月23日以後，境管局曾核准過再審原告來臺定居案之事證，
    既無經核准程序，何能排序？又怎能排序逾齡？凸顯原處分
    未依法行政，不顧程序正義，恣意延宕而便宜行事。
二、再審被告主張之理由：
(一)、86年5 月14日修正公布之臺灣地區與大陸地區人民關係條例
    （以下簡稱兩岸人民關係條例）第16條第2 項第1 款規定，
    大陸地區人民為臺灣地區人民之直系血親及配偶，年齡在70
    歲以上，12歲以下者，得申請在臺灣地區定居。再審原告於
    87年8 月5 日申請定居，依當時有效，於86年9 月22日修正
    發布之居留許可辦法第28條規定，以依親事由申請在臺灣地
    區定居或居留之數額，按月平均分配，並依申請審查順序編
    號，依序核配，如有不予許可情形，依序遞補之。依居留許
    可辦法第13條第1 項第8 款規定，大陸地區人民申請在臺灣
    地區定居或居留，核配數額時逾規定年齡，不予許可。又依
    兩岸人民關係條例第16條第3 項規定，依同條第2 項第1 款
    規定，每年申請在臺灣地區定居數額，得予限制。而依其授
    權，以86年9 月22日台（86）內警字第8682321 號公告實施
    之大陸地區人民在臺灣地區定居數額表（以下簡稱定居數額
    表）第6 點規定，臺灣地區人民之其他直系血親，年齡在12
    歲以下者，以1 人為限，得申請在臺灣地區定居，每年數額
    為24人。當月未用數額得於次月使用，次月數額不得預行使
    用。89年7 月起修正實施之定居數額表，已將原所核配類別
    區分為類別6 「大陸地區人民前婚姻所生子女，為現在婚姻
    關係存續中之臺灣地區人民收養，且年齡在12歲以下者。但
    以1 人為限。」及類別7 「類別6 以外臺灣地區人民之其他
    養子女、孫子女或曾孫子女及直系血親，年齡在12歲以下者
    。但以1 人為限。」
(二)、境管局於87年8 月5 日收到再審原告申請案經初審申請文件
    齊備，即依定居數額表規定依數額排定核配次序，並為使再
    審原告了解排配規定，爰發函通知排定核配數額約於99年2
    月，並告知如預定排定配額增加或排序在前之申請人，依規
    定註銷時，則可依序提前循序遞補。後因該定居數額表於89
    年起修正類別，原類別因對直系血親區分為第6 類別及第7
    類別，而增加本類前婚姻所生大陸地區子女核配數額，境管
    局爰依原所排定次序，重新排定核配年月。又因排配時查再
    審原告已逾12歲，已不符合規定，於90年9 月7 日以（90）
    境居芳字第100426號不予許可處分書通知再審原告，該處分
    後因要件不符經鈞院撤銷，爰以92年4 月4 日以境居彤字第
    0920036207號不予許可處分書，重為不予許可處分。該處分
    經行政訴訟判決，均駁回再審原告之訴，其具有效力。另90
    年境居芳字第100426號不予許可處分書已撤銷，即該處分已
    不存在，故再審原告申請案之有效行政處分僅1 案，再審原
    告所稱2 案，實屬其誤解。又排配次序乃因申請人數較每月
    核配數額多，無法當月即核定發證，爰依每月核配數額依序
    排定次序，並依序遞延，始得公平核發，於排配期間，因受
    數額限制尚不得核發，僅受理註記，其處分未定，尚未能許
    可，再審原告所稱應經核准程序始排序，並無理由。至再審
    原告稱最高行政法院95年度判字第22號所引87年境居芝字第
    52858 號函被撤銷事，該函僅為告知權益及注意事項，自不
    因撤銷而失其意涵，且91年度訴字第170 號判決，僅撤銷訴
    願決定及90年境居芳字第100426號不予許可處分書處分，再
    審原告其餘之訴均遭駁回，故該函並非行政處分亦非再審原
    告所稱撤銷。又該函為境管局為體念申請人於送件後急欲知
    辦理情形，為暫緩心中憂慮，乃主動為觀念通知之一般公文
    ，即使再審原告未收到，亦不影響該申請案之處分，其乃行
    政機關以便民思維依法從優行政，並無違反程序，再審原告
    所稱恣意延宕而便宜行事，實無理由。
    理  由
甲、程序方面：
    本件行政訴訟起訴後，被告原代表人由吳振吉變更為丙○○
    ，茲據繼任者於97年7 月10日具狀聲明承受訴訟，核無不合
    ，應予准許。
乙、實體方面：
一、按「再審之訴專屬為判決之原行政法院管轄。」、「對於審
    級不同之行政法院就同一事件所為之判決提起再審者，由最
    高行政法院合併管轄之。」、「對於最高行政法院之判決，
    本於行政訴訟法第273 條第1 項第9 款至第14款事由聲明不
    服者，雖有前2 項之情形，仍專屬高等行政法院管轄。」行
    政訴訟法第275 條第1 項、第2 項、第3 項分別定有明文。
    本件再審原告以最高行政法院95年度判字第22號確定判決有
    行政訴訟第273 條第1 項第13款、第14款事由，提起再審之
    訴，揆諸上開法條，本院有管轄權，合先敘明。
二、次按「有左列各款情形之一者，得以再審之訴對於確定終局
    判決聲明不服。但當事人已依上訴主張其事由或知其事由而
    不為主張者，不在此限：一．．．十三、當事人發現未經斟
    酌之證物或得使用該證物者。但以如經斟酌可受較有利益之
    裁判者為限。十四、原判決就足以影響於判決之重要證物漏
    未斟酌者。」同法第273 條第1 項第13款、第14款另著有規
    定。所謂「當事人發見未經斟酌之證物或得使用該證物者」
    ，係指該項證物於前訴訟程序終結前即已存在，而為再審原
    告所不知悉，或雖知其存在而不能使用，現始知其存在，或
    得使用者而言（改制前行政法院48年度裁字第40號判例參照
    ），且須以經斟酌可受較有利益之裁判者為限。又所謂「原
    判決就足以影響於判決之重要證物漏未斟酌者」，解釋上自
    以該證物如經斟酌可受較有利益之裁判者為限；且係指於前
    訴訟程序言詞辯論終結前，已經存在並已為證據聲明之證物
    ，而前訴訟程序事實審法院並未認為不必要，而仍忽略證據
    聲明未為調查，或已為調查而未就其調查之結果予以判斷者
    而言。若證物於前訴訟程序事實審法院審理時並未存在，即
    不生漏未斟酌情事，而不構成上開再審事由。
三、本件再審原告對境管局92年4 月4 日境居彤字第0920036207
    號不予許可處分書不服，循序提起行政訴訟，前經本院92年
    度訴字第3447號判決及最高行政法院95年度判字第22號判決
    ，分別駁回其訴及上訴，其理由如下：
(一)、本院92年度訴字第3447號判決理由略以：兩岸人民關係條例
    第16條第2 項第1 款、第3 項及第17條第8 項規定：「大陸
    地區人民有左列情形之一者，得申請在臺灣地區定居：一、
    臺灣地區人民之直系血親及配偶，年齡在七十歲以上、十二
    歲以下者。」、「大陸地區人民依前項第一款規定，每年申
    請在臺灣地區定居之數額，得予限制。」、「前條及第一項
    申請定居或居留之許可辦法，由內政部會同有關機關擬訂，
    報請行政院核定後發布之。」是以內政部依此母法授權及其
    授權目的、立法精神訂定居留許可辦法及定居數額表，於法
    即無不合。內政部於86年9 月22日以臺（86）內警字第8682
    321 號公告之定居數額表類別六：「臺灣地區人民之其他直
    系血親，年齡在12歲以下者．．．」（89年7 月1 日內政部
    台（89）內警字第8981463 號公告修正為：「類別六、大陸
    地區人民前婚姻所生子女，為現在婚姻關係存續中之臺灣地
    區人民收養，且年齡在12歲以下者．．．」），89年7 月起
    每月數額（人）為2 人。原類別六則修正改為類別七，每月
    數額亦為2 人，顯見數額已較未修正前每月增加1 倍2 人。
    依此，再審原告循序應為99年2 月份配額，屆時已逾12歲，
    依規定須不予許可；惟境管局為保障再審原告權益，除仍准
    予先行排序外，另於87年8 月10日以（87）境居芝字第5285
    8 號函，告知黃己開：「．．．如99年以前配額增加或排序
    在前之申請人．．．註銷時，則可依序提前循序遞補。」足
    證再審被告依法從優行政，絕無侵害再審原告權益之延宕情
    事，亦未逾越母法之授權範圍。再審原告於排配期間既已年
    逾12歲，境管局依上揭許可辦法第13條第1 項第8 款規定，
    對其定居申請案，為不予許可之處分，並無違誤。從而再審
    被告所為否准再審原告來臺定居之處分，並無違誤，認再審
    原告之訴為無理由，而予駁回。
(二)、最高行政法院95年度判字第22號判決理由略以：本件再審原
    告之法定代理人於87年4 月4 日收養再審原告為養女，雖於
    同年8 月5 日已向境管局申請依親定居，惟於排配期間，因
    再審原告已年滿12歲，再審被告爰對其定居申請案為不予許
    可之處分，揆諸兩岸人民關係條例第16條第2 項第1 款、第
    3 項、居留許可辦法第13條第1 項第8 款及第27條之規定及
    內政部89年7 月1 日台（89）內警字第8981463 號公告之定
    居數額表，尚無違誤，訴願決定及原判決亦予維持，均無不
    合。況查原判決已就本件爭點即境管局依居留許可辦法第13
    條第1 項第8 款規定否准再審原告之申請案，有無理由乙節
    ，明確詳述其得心證之理由，有如前述。並與前開行為時兩
    岸人民關係條例、居留許可辦法等法令規定及公告意旨要無
    不合，尚無判決不適用法規或適用不當之違法；亦難謂有判
    決不備理由之違法，縱原審雖有未於判決中加以論斷者，惟
    尚不影響於判決之結果，與所謂判決不備理由之違法情形不
    相當。至於再審原告其餘訴稱各節，乃再審原告以其對法律
    上見解之歧異，就原審取捨證據、認定事實之職權行使，指
    摘其為不當，均無可採。從而上訴意旨指摘原判決違誤，求
    予廢棄，為無理由，應予駁回。
四、再審原告主張上述確定判決有行政訴訟法第273 條第1 項第
    第13款、第14款之情形，提起本件再審之訴，係以黃己開非
    再審原告法定代理人亦未受合法委任，其於87年8 月5 日代
    再審原告向境管局申請來台依養父乙○○定居，其申請代理
    權有欠缺，而不合法，未經再審被告命其補正，即逕為實體
    上處理而以90年9 月7 日（90）境居芳字第100426號處分書
    ，駁回再審原告申請，該處分業經本院於92年1 月23日以91
    年度訴字第170 號判決撤銷，最高行政法院95年度判字第22
    號確定判決認境管局為保障再審原告之權益，曾於87年8 月
    10 日 （87）境居字第52858 號函告知黃己開：「如99年以
    前配額增加或排序在前之申請人…註銷時，則可依序提前循
    序遞補。」視境管局已核准來台定居案，事實不然，業經鈞
    院91 年 度訴字第170 號案查明該函未曾送達再審原告，而
    不生效力，最高行政法院引據該87年8 月10日函，顯然未斟
    酌該函未正式核發之事實等語為據。然查，上開境管局87年
    8 月10 日 （87）境居字第52858 號函係於前訴訟程序即經
    該程序被告境管局提出，經法官提示再審原告訴訟代理人表
    示意見，核與行政訴訟法第273 條第1 項第13款規定「當事
    人發現未經斟酌之證物或得使用該證物者」係以該項證物於
    前訴訟程序終結前即已存在，而為再審原告所不知悉，或雖
    知其存在而不能使用，現始知其存在，或得使用者之要件已
    有不符。且該函業經前訴訟程序事實審法院斟酌如下：「…
    原告循序應為99年2 月份配額，屆時已逾12歲，依規定須不
    予許可；惟被告為保障原告之權益，除仍准予先行排序外，
    另於87年8 月10日以（87）境居芝字第52858 號函，告知黃
    己開：『．．．如99年以前配額增加或排序在前之申請人．
    ．．註銷時，則可依序提前循序遞補。』足證被告依法從優
    行政，絕無侵害原告權益之延宕情事，亦未逾越母法之授權
    範圍。」而為最高行政法院95年度判字第22號判決認原判決
    已明確詳述其得心證之理由，無判決不備理由之違法情形，
    而駁回再審原告於前訴訟程序所為之上訴，前已述及，顯與
    行政訴訟法第273 條第1 項第14條規定之「原判決就足以影
    響於判決之重要證物漏未斟酌者。」要件亦有未合。至再審
    原告其他有關境管局是否有依法行政先核准俟排序之再審原
    告逾齡12 時 再處分否准之主張，核乃無關新事實、新證據
    之發現或證物之漏未斟酌，而屬前訴訟程序事實審法院就證
    據取捨之職權，爰併此敘明。
五、末按「再審之訴顯無再審理由者，得不經言詞辯論，以判決
    駁回之。」行政訴訟法第278 條第2 項定有明文。綜上所述
    ，本件最高行政法院95年度判字第22號確定判決並無再審原
    告指摘有行政訴訟法第273 條第1 項第13款、第14款再審事
    由，是其提起本件再審之訴，顯無理由，爰不經言詞辯論，
    逕以判決駁回之。
據上論結，本件再審原告之訴顯無再審理由，爰依行政訴訟法第
278 條第2 項、第98條第1 項前段，判決如主文。
中    華    民    國    97    年    11    月   27     日
                    臺北高等行政法院第七庭
                              審判長法  官  林樹埔
                                    法  官  闕銘富
                                    法  官  林玫君
上為正本係照原本作成。
如不服本判決，應於送達後20日內，向本院提出上訴狀並表明上
訴理由，如於本判決宣示後送達前提起上訴者，應於判決送達後
20日內補提上訴理由書（須按他造人數附繕本）。
中    華    民    國    97    年    11    月   27     日
                                    書記官  黃玉鈴


司法院資訊處製作；財團法人民間司法改革基金會備份。
